臺灣高等法院民事判決
110年度上易字第527號
上  訴  人  李東義  
訴訟代理人  黃介南律師
            陳宜鴻律師
被  上訴人  建順煉鋼股份有限公司

法定代理人  王丕彰  
訴訟代理人  張智宏律師
            黃建誠律師

上列當事人間請求給付佣金事件，上訴人對於中華民國110年3月
17日臺灣臺北地方法院109年度訴字第5635號第一審判決提起一
部上訴，本院於110年12月1日言詞辯論終結，判決如下：
    主      文
上訴駁回。
第二審訴訟費用由上訴人負擔。
    事實及理由
一、本件上訴人主張：被上訴人於民國109年3月16日經由伊與訴
    外人林秀珍之居間，向訴外人李東路及李君熙（下分稱其姓
    名，合稱賣方）購買苗栗縣○○鎮○○段000○000地號土地（下
    分稱其地號，合稱系爭土地），起初約定買賣雙方要各付伊
    成交金額3%佣金，嗣因賣方不願意負擔買賣之仲介費、土地
    增值稅等，買方同意全部負擔，方為成交，並於109年3月16
    日土地買賣契約書（下稱109年3月16日契約書）第11條第3
    項約定「買賣土地增值、仲介費等全部買方負責」（下稱系
    爭約定）。而系爭土地成交價為新臺幣（下同）3460萬7000
    元，被上訴人依系爭約定應給付成交價6%佣金207萬6420元
    予伊，詎被上訴人僅匯款51萬9119元，尚積欠155萬7358元
    佣金未付，爰依系爭約定及民法第568條第1項規定，請求被
    上訴人給付155萬7358元，及自調解聲請狀繕本送達翌日起
    至清償日止之法定遲延利息；並願供擔保，請准宣告假執行
    。原審為上訴人敗訴之判決，上訴人不服，提起一部上訴，
    減縮請求之佣金金額為77萬8651元【（34,607,000×6%－519,
    119）÷2＝778,651，小數點以下四捨五入】（見本院卷第14
    頁），利息並減縮自起訴狀繕本送達翌日起算（見本院卷第
    217頁），上訴聲明：㈠原判決關於駁回上訴人後開第二項之
    訴部分廢棄。㈡上開廢棄部分，被上訴人應給付上訴人77萬8
    651元，及自起訴狀繕本送達翌日起至清償日止，按年息百
    分之5計算之利息（上訴人於原審逾此部分之請求未繫屬本
    院，不予贅述）。
二、被上訴人則以：伊前於109年3月20日透過訴外人林秀珍居間
    ，向賣方購買系爭土地，買賣價金為3460萬7960元，買賣雙
    方並簽訂土地買賣契約書（下稱109年3月20日契約書），居
    間報酬則為買賣價金之1.5%即51萬9120元（計算式：3460萬
    7960元×1.5%＝51萬9120元，小數點後無條件進位），伊已依
    約給付林秀珍。伊不認識上訴人，從未與上訴人聯繫，兩造
    間並無居間契約存在，更遑論有居間報酬之約定。又伊與賣
    方簽訂109年3月20日契約書前，雖曾於109年3月16日就買賣
    系爭土地擬定交易條件並簽訂草約，惟伊持有之109年3月16
    日契約書草約版本並無系爭約定之記載及上訴人與林秀珍之
    簽章，109年3月20日契約書亦無，足見系爭約定係上訴人未
    經伊同意私自填寫。縱認109年3月16日契約書草約有系爭約
    定之記載，亦未有伊公司之大小章及賣方李君熙之簽章，應
    僅為伊與賣方就系爭土地買賣之初步意向書而不具實質拘束
    力，不得據以認定兩造間有居間契約法律關係存在及系爭土
    地買賣居間報酬均由伊負擔等語。並答辯聲明：上訴駁回。
三、經查，被上訴人與賣方曾為買賣系爭土地，由被上訴人員工
    林曉菁與賣方代表李東路擬定買賣條件，林曉菁、李東路並
    於109年3月16日契約第11條「其他特別約定事項」下方簽名
    ；嗣於109年3月20日，被上訴人與賣方簽訂正式之土地買賣
    契約書（即109年3月20日契約書），價金共計3460萬7960元
    ，上訴人及林秀珍在契約書上見證人欄簽名；其後被上訴人
    給付51萬9119元佣金予林秀珍，林秀珍再匯款11萬4780元予
    上訴人等情，有109年3月16日契約書、109年3月20日契約書
    、林秀珍簽署之收據、上訴人存摺影本等件在卷可稽（見原
    審卷第13-23、77、81-87頁、本院卷第51頁），並為兩造所
    不爭執，自堪信為真實。
四、按「當事人互相表示意思一致者，無論其為明示或默示，契
    約即為成立。當事人對於必要之點，意思一致，而對於非必
    要之點，未經表示意思者，推定其契約為成立，關於該非必
    要之點，當事人意思不一致時，法院應依其事件之性質定之
    。」、「稱居間者，謂當事人約定，一方為他方報告訂約之
    機會或為訂約之媒介，他方給付報酬之契約」、「居間人，
    以契約因其報告或媒介而成立者為限，得請求報酬。」，民
    法第153條、第565條、第568條第1項分別定有明文。次按當
    事人主張有利於己之事實，就其事實有舉證之責任，民事訴
    訟法第277條定有明文。本件上訴人主張被上訴人經由伊與
    訴外人林秀珍之居間，向訴外人李東路及李君熙購買系爭土
    地，因賣方要實拿買賣價金3460萬7000元，不願意負擔買賣
    仲介費、土地增值稅等，嗣被上訴人同意全部負擔才成交，
    伊自得向被上訴人請求給付居間報酬等語，為被上訴人所否
    認，並以前揭情詞置辯，則本件應予審究者為：㈠兩造間是
    否成立居間契約？㈡被上訴人是否同意負擔買賣雙方之仲介
    費？
五、兩造間是否成立居間契約？
　  經查，上訴人聲請傳訊之證人林秀珍於原審證稱：買方是找
    伊來居間這個案子，被上訴人老闆是伊朋友，說要伊幫忙，
    有成的話會包紅包給伊，伊當時不認識賣方，後來伊跟伊先
    生去找賣方的兄弟，希望可以買這個案子，後來上訴人的弟
    媳就把上訴人的電話給伊，伊跟上訴人連絡說要買系爭土地
    ，如何收仲介費都沒有講；伊記得這個案子討論過很多次，
    前面是上訴人的兄弟來，第四次是上訴人侄子李君熙來，他
    有問上訴人是代表仲介還是代表誰？伊有聽到上訴人說沒有
    ，伊就是來幫忙而已，後來也都沒有討論過仲介費要如何收
    等語（見原審卷第213、214頁）；證人李東江於本院證稱：
    系爭土地為祖產，出名登記人為李東路，伊有實質權利1/2
    ，上訴人來找伊說有人要買系爭土地，就帶伊去吳月雲代書
    事務所，伊只參與過1次，後來覺得很複雜，就授權伊兒子
    李東江和李東路去談，因為上訴人的努力，買賣才會成功等
    語（見本院卷第110-112頁)；證人李東路於原審證稱：上訴
    人是伊堂哥，與上訴人間沒有特定仲介費之約定，對上訴人
    與被上訴人間有無特定仲介費之約定並不知情等語（見原審
    卷第248頁）；證人李君熙於原審證稱：伊的仲介只知道是
    伊叔叔即上訴人，後來簽約的時候才知道被上訴人的仲介是
    林小姐等語（見原審卷第216頁）；證人即代書吳月雲於原
    審證述：當時林秀珍和上訴人都有來跟伊接觸，伊知道林秀
    珍是仲介買方，上訴人是仲介賣方的，他跟賣方很熟，但是
    是何關係伊不清楚，他們都沒有跟伊講仲介的約定等語（見
    原審卷第210頁），證人林曉菁證述：當時伊是代表被上訴
    人去和地主李東路談的，被上訴人的仲介是林秀珍，林秀珍
    跟被上訴人的負責人王丕彰是朋友，王先生是請林秀珍幫忙
    ，如果有成的話會包個紅包；上訴人或其家人沒有跟伊說仲
    介費要如何分的事，李東路及其家人在代書事務所沒有提到
    系爭土地是找上訴人來仲介，上訴人在商洽系爭土地買賣過
    程亦未表示他是賣方的仲介等語（見原審卷第242-245頁）
    。則由前揭證人證述可知，被上訴人係由林秀珍為系爭土地
    買賣之仲介，林秀珍再與賣方親戚即上訴人接洽後與賣方洽
    談系爭土地之買賣事宜，上訴人或係基於賣方親戚幫忙之意
    思或擔任賣方之仲介而參與系爭土地買賣之過程，其與被上
    訴人間並無任何成立居間契約之意思表示合致，自難認兩造
    間就系爭土地之買賣成立居間契約，遑論約定居間報酬。而
    系爭土地買賣完成後，被上訴人給付51萬9119元佣金予林秀
    珍，林秀珍雖再匯款11萬4780元予上訴人，惟上訴人亦表示
    伊不清楚林秀珍如何計算等語（見本院卷第91頁)，堪認該
    筆款項係林秀珍自己將佣金分予上訴人，而非直接由被上訴
    人支付上訴人，亦不足以認定兩造之間成立居間契約。上訴
    人既未證明其與被上訴人成立居間契約，其依民法第568條
    規定請求被上訴人給付居間報酬77萬8651元，即屬無據。
六、被上訴人是否同意負擔買賣雙方之仲介費？　　
　㈠經查，上訴人提出之109年3月16日契約書影本（下稱上訴人
    版草約）第11條第3項雖記載系爭約定即「買賣土地增值、
    仲介費等全部買方負責」等語（見原審卷第15、87頁），然
    被上訴人否認系爭約定之真正，被上訴人提出之109年3月16
    日契約書影本（下稱被上訴人版草約）亦未見系爭約定及林
    秀珍、上訴人之簽名（見原審卷第85頁），且雙方提出之草
    約版本當事人欄均無記載當事人姓名，亦無被上訴人之大小
    章，僅有李東路、林曉菁之簽名，堪認僅係買賣雙方初步擬
    定交易條件所用，而被上訴人與賣方簽訂之正式契約即109
    年3月20日契約書第11條僅約定土地增值稅由買方負責繳納
    ，並無系爭約定之記載（見原審卷第19頁），自難認被上訴
    人同意負擔賣方之仲介費。證人李東路於原審雖證稱：當時
    伊等在吳代書事務所協調，吳代書有拿被上訴人版草約給伊
    等看，伊和林曉菁就簽了，後來看了內容，才發現沒有紀錄
    佣金，伊等提出異議，才有系爭約定，第一份及第二份時間
    沒有差很多，當場就簽了，當時現場有林秀珍、上訴人、伊
    、吳代書、林曉菁討論後由上訴人記載云云（見原審卷第24
    5-246、248頁）；然證人吳月雲於原審證稱：109年3月16日
    契約書是當時上訴人和李東路先生到伊事務所，叫伊先寫一
    下契約多少錢，樣本要拿回去給李東路的大哥李東江參考後
    才要寫正式契約，被上訴人版草約的第11條特別約定事項1
    、2是伊寫的，上訴人版草約的系爭約定伊不知道等語（見
    原審卷第210-211頁），證人林秀珍亦證稱：伊簽名時並沒
    有系爭約定（見原審卷第214頁），證人林曉菁復證述：伊
    簽署109年3月16日契約書當時只有被上訴人版草約內容，在
    伊離開前並沒有看過系爭約定，伊就將契約帶回去公司了，
    後面情形伊不清楚等語（見原審卷第243-244頁），均否認
    有見過系爭約定，且上訴人亦自承無法提出上訴人版草約之
    原本（見原審卷第211、298頁、本院卷第92頁），倘若如證
    人李東路所言伊與上訴人發現無約定佣金即當場異議，並於
    買賣雙方討論後在雙方及仲介、代書面前加註，為何不由代
    書吳月雲記載而係由上訴人書寫？且如兩造確有就系爭約定
    達成合意，衡諸仲介費逾百萬元，何以在正式之109年3月20
    日契約書中僅約定土地增值稅由買方負擔，而未記載系爭約
    定？是證人李東路前開證詞與常情有違，自難以其證詞即認
    定上訴人版草約之系爭約定為真，及被上訴人確有同意負擔
    買賣雙方之仲介費。
　㈡又證人李東江於本院證稱：上訴人帶伊去吳代書事務所，伊
    有問對方要以多少錢購買、有哪些稅金、買賣手續費為何、
    佣金如何計算，代書事務所小姐告知一般仲介公司是收4%，
    一般民間收2%，但可以協商，伊覺得太複雜，就說伊要賣清
    的，只要告訴伊，伊實質上能拿到多少錢就好，其他稅費都
    由對方負責，價金可以的話，伊就賣，不行的話，伊就不賣
    ，之後議價就交由上訴人、李君熙、李東路處理，後來李君
    熙並沒有告訴伊佣金如何計算，伊只有交代李君熙要賣清的
    等語（見本院卷第113頁），證人李東路於原審及本院證稱
    ：伊還沒有和買方確定議價前，吳代書有告訴伊說文書費和
    佣金的事，伊認為要登記給法人很複雜，就說伊要賣清的，
    然後吳代書就交代林曉菁說賣方要賣清的，所以買方要負責
    ，林曉菁有打電話通知他們的負責人，她一面講電話一面走
    出去，伊只聽到前面兩句：土地價格及賣方要賣清的，後來
    就成交，當然是同意才成交；伊沒有跟他們討論關於仲介費
    的事情，李東江認為賣方應該付3%比較合理，這是伊等私底
    下對話而已，伊沒有跟上訴人談仲介費，也沒有參與及聽說
    兩造間約定特定的仲介費等語（見原審卷第246-248頁、本
    院卷第132-133頁），堪認縱使賣方有提及「要賣清的」，
    然證人李東江並未參與嗣後議價過程，亦不知上訴人有無與
    被上訴人約定佣金，證人李東路亦證稱未聽說兩造約定之佣
    金成數，另上訴人於原審先稱買賣雙方各要付伊3%之佣金，
    故伊得向被上訴人請求共計6%之佣金，於上訴後復改稱被上
    訴人應付伊3%之佣金等語，前後不一，益難認上訴人有以口
    頭與被上訴人約定被上訴人應支付佣金予上訴人及應支付佣
    金之成數。
　㈢另上訴人雖主張被上訴人前負責人王建治於104年2月25日經
    伊介紹認識000地號土地地主，本欲以3000萬元購買000地號
    土地，並願支付伊仲介佣金200萬元，惟因其妻李秀雅與其
    子即被上訴人現負責人王丕彰反對，故未成交；嗣108年10
    月間，被上訴人現負責人王丕彰又欲購買系爭土地，因先前
    反悔不買有愧，不敢找伊媒介，遂委託林秀珍遊說地主，然
    不得其門而入，經徵詢伊之四弟李東勳之妻呂麗月意見，稱
    只有透過伊，方有可能成功，嗣林秀珍受被上訴人委託，前
    來請求伊共同進行系爭土地媒介事宜，伊於104年間已因王
    丕彰之杯葛而未成交，故在108年再媒介系爭土地之交易，
    自不可能不提出應付佣金之約定云云，然縱認被上訴人前曾
    欲購買000地號土地後反悔，亦不足以認定被上訴人再次購
    買系爭土地，即有與上訴人約定應支付佣金予上訴人，且依
    前揭事證，已難認定兩造間成立居間契約，上訴人前開主張
    亦難憑採。
　㈣綜上所述，上訴人並未證明伊與買賣雙方確有以書面或口頭
    約定被上訴人應支付伊佣金，則上訴人依系爭約定請求被上
    訴人應給付伊仲介費77萬8651元云云，即為無理由。
七、綜上所述，上訴人依系爭約定及民法第568條規定請求被上
    訴人給付77萬8651元，及自起訴狀繕本送達翌日起至清償日
    止，按年息百分之5計算之利息，為無理由，不應准許。原
    審就上開部分所為上訴人敗訴之判決，並無不合。上訴論旨
    指摘原判決此部分不當，求予廢棄改判，為無理由，應駁回
    其上訴。
八、本件事證已臻明確，兩造其餘之攻擊或防禦方法及所用之證
    據，經本院斟酌後，認為均不足以影響本判決之結果，爰不
    逐一論列，附此敘明。
九、據上論結，本件上訴為無理由，依民事訴訟法第449條第1項
    、第78條，判決如主文。
中　　華　　民　　國　　110 　年　　12　　月　　22　　日
                  民事第十三庭  
                      審判長法  官  邱景芬
                            法  官  邱蓮華
                            法  官  林純如
正本係照原本作成。
不得上訴。
中　　華　　民　　國　　110 　年　　12　　月　　22　　日
　　　　　　　　　　　　　  書記官  王靜怡